【裁判字號】    94,訴,7273
【裁判日期】    950508
【裁判案由】    拆屋還地等
【裁判全文】
臺灣臺北地方法院民事判決              94年度訴字第7273號
原      告  丙○○○
訴訟代理人  乙○○
被      告  甲○○
            丁○○
            戊○○
            己○○
上列當事人間拆屋還地等事件，本院於中華民國95年4月24日言
詞辯論終結，判決如下：
    主  文
原告之訴及假執行之聲請均駁回。
訴訟費用由原告負擔。
    事實及理由
一、原告起訴時，原列名原告除丙○○○外，尚有乙○○一人並
    兼擔任丙○○○之訴訟代理人，然乙○○並非為台北縣新店
    市○○段石頭厝小段78地號土地（下稱系爭土地）之共有人
    之一，並向本院陳明係為於起訴狀中誤繕其兼具原告之身分
    ，而經乙○○當庭撤回關於其為原告之請求，被告亦表示同
    意（見民國95年3月20日言詞辯論筆錄，本院卷第110頁背面
    ），故本件原告僅有丙○○○一人。另原告起訴時，原訴請
    被告應將系爭土地中分管土地內，如附圖所示面積111平方
    公尺鐵皮違建拆除，將系爭土地恢復原狀（見起訴狀，本院
    94年度補字第723號卷），嗣因系爭土地並非為原告單獨所
    有，而該鐵皮建物占用系爭土地之面積經台北縣新店地政事
    務所測量之結果，為113平方公尺，故原告變更其聲明為「
    被告應將坐落系爭土地上如新店地政事務所土地複丈成果圖
    所示面積113平方公尺之鐵皮違建物拆除，並將該土地返還
    於共有人全體」外並聲請「願供擔保請准宣告假執行」，核
    原告所為，係基於同一基礎事實為訴之變更及擴張應受判決
    事項之聲明，與民事訴訟法第255條第1項第2、3款相符，自
    應准許，合先敘明。
二、原告起訴主張：本件系爭土地為伊與被告及其他共有人所共
    有，兩造之長輩於民國41年8月29日共同訂立兄弟分產鬮書
    合約字據，依據鬮書內容房屋分割表第2項第2款載明「公庭
    暫時僅供晒穀之用... 日後房屋增築時，應徵得各房同意方
    得建築使用，不得擅自處理。被告並未經原告同意，自應拆
    除附圖所示之鐵皮違建物，伊自得依據民法第821條、第767
    條規定，訴請被告拆屋還地。並聲明：(一)被告應將坐落系爭
    土地上如附圖所示面積113平方公尺之鐵皮違建物拆除，並
    將該土地返還於共有人全體；(二)願供擔保，請准宣告假執行
    。
三、被告則以：原告前曾提起93年度訴字第1679號拆屋還地之訴
    訟，訴請其他共有人返還台北縣新店市○○段石頭厝小段78
    之1地號之土地，因判決敗訴改以系爭土地為標的提起本件
    訴訟。本件原告所屬之四房首先未經得其他各房同意擅自在
    房屋分割表空地公用、二號公庭上增築搭建房屋，後要陸續
    在分管土地上增築廠房出租圖利，但因原告所屬四房所分管
    之土地，嗣後均徵收為高速公路用地，致原告無土地可供使
    用，方提起本件訴訟，原告違反鬮書約定在先，現卻以鬮書
    分管條款四處興訟。況被告甲○○亦無占用系爭土地之情事
    ，原告提起本件訴訟，顯無理由等語，資為抗辯。並聲明：
    原告之訴駁回。
四、兩造不爭執事項：
（一）系爭土地為原告、訴外人陳金發、陳水成、陳郁杰所分別
      所有，另為被告丁○○、戊○○、己○○與陳林糖（已歿
      ）等人公同共有。
（二）原告為陳慶輝之配偶，被告丁○○、戊○○、己○○為陳
      冬貴之子，被告甲○○為陳冬貴之孫子。又陳秋福、陳冬
      貴、陳慶隆、陳慶輝、陳金發等五房兄弟於41年8月29日
      簽訂兄弟分產鬮書合約字據，約定關於系爭土地及其他相
      關土地、房屋之使用方式。又附圖所示之鐵皮屋並未超過
      前開鬮書所約定四房應得之建物面積部分。
（三）本件原告訴訟代理人前擔任陳慶輝之告訴代理人對被告及
      賴陳富美等人以渠等竊佔系爭土地為由提起刑事竊佔案件
      告訴，經台北地檢署認定追訴權時效已完成，以91年度偵
      字第8647號、8790號為不起訴處分，另經陳慶輝聲請再議
      之結果，亦經高檢署以91年度上聲議字字第1233號處分書
      駁回再議之聲請。
五、得心證之理由：
    按各共有人對於第三人，得就共有物之全部為本於所有權之
    請求。但回復共有物之請求，僅得為共有人全體之利益為之
    。又所有人對於無權占有或侵奪其所有物者，得請求返還之
    。對於妨害其所有權者，得請求除去之。有妨害其所有權之
    虞者，得請求防止之。民法第821條、第767條分別定有明文
    。原告主張被告係無權占用系爭土地，被告雖不爭執占用系
    爭土地，如附圖所示之面積部分，但否認其為無權占用，並
    以前揭情詞置辯。故本件之主要爭點厥為：被告是否得依據
    兩造長輩所簽訂鬮書規定，使用系爭土地。經查：
（一）依據鬮書中「房屋分割表」第二條約定「所有本家房屋地
      皮照下列分配，應得(1)公廳作為公用，以供祀奉祖先之需
      。(2)附圖記載房屋各房各有所得各按圖位居管，所有四號
      公庭暫時附以需要房爆谷使用，至於日後房屋增築時，使
      用公庭之人，應徵得各房同意得建築使用，不得擅自處理
      之事。」，另鬮書所附之附圖中，並將各房應得之建物、
      菜園或供各房爆谷使用之空地及公用空地均明確表明，故
      兩造均應受此一分管協議之拘束而使用由兩造先祖所留下
      之土地。
（二）本件附圖所示之鐵皮屋所坐落之位置，雖係位於原告為共
      有人之一之系爭土地上，但並未超過鬮書中所約定，原先
      即劃歸四房應得之部分，為兩造所不爭執。然該鐵皮屋係
      由被告丁○○、戊○○、己○○三人之父建築後，在78年
      間由被告丁○○、戊○○、己○○三人之母親翻修。原告
      雖主張被告未得原告之同意，而為翻修建物之行為已違反
      鬮書之約定，自得訴請被告拆除該鐵皮屋。然查，鬮書中
      約定各房所分得之建物部分，本歸屬各房所使用，該建物
      如有老舊需翻修增築時，只要未侵害到其他各房分得之面
      積或公庭部分，即無須再得到其他各房同意，此由原告所
      屬之二房亦有就建物之翻修行為自明。故鬮書中限制房屋
      增築時應得各房使用同意部分，參考該約款前後文義而言
      ，應僅有涉及到需「使用公庭之人」，方需徵得各房同意
      後始得建築使用，而非如原告所稱只要房屋翻修增築時，
      即應得各房之同意。
（三）綜上所述，附圖所示之鐵皮屋並未占用鬮書規範之公庭面
      積部分，被告依據鬮書之規範，自有權占用、使用該鐵皮
      屋。從而，原告基於共有人地位主張被告無權占用系爭土
      地，訴請拆除鐵皮屋並返還系爭土地予各共有人，即屬無
      據，應予駁回。原告受敗訴判決，其假執行之聲請即失所
      依據，應併予駁回。
六、因本件事證已臻明確，兩造其餘主張陳述及所提之證據，經
    本院斟酌後，認與判決結果不生影響，均毋庸再予論述，附
    此敘明。
七、訴訟費用負擔之依據：民事訴訟法第78條。
中    華    民    國    95    年    5     月    8     日
                  民事第四庭    法  官  黃柄縉
以上正本係照原本作成
如對本判決上訴，須於判決送達後20日內向本院提出上訴狀
中    華    民    國    95    年    5     月    10    日
                                書記官  楊湘雯


司法院資訊處製作；財團法人民間司法改革基金會備份。
